ACORDAO-COMPLETO-2360373

ACÓRDÃO 13718/2019 ATA 41/2019 - PRIMEIRA CÂMARA

VISTOS, relatados e discutidos estes autos de tomada de contas especial instaurada pela Superintendência Estadual da Fundação Nacional de Saúde (Funasa) , no Estado da Bahia, por determinação do Acórdão 1814/2014-TCU-Segunda Câmara, em desfavor de Joseph Wallace Faria Bandeira, ex-prefeito de Juazeiro/BA, em razão de execução parcial do Convênio 184/2003 (Siafi 489924) , tendo por objeto a reconstrução de 34 unidades habitacionais na localidade do Vale do Salitre,
ACORDAM os Ministros do Tribunal de Contas da União, reunidos em sessão da Primeira Câmara, ante as razões expostas pelo Relator, em:
9.1. acolher as alegações de defesa apresentadas pela empresa Consiste Engenharia Ltda.;
9.2. julgar, com fundamento nos arts. 1º, inciso I, 16, inciso II, e 18 da Lei 8.443, de 16 de julho de 1992, regular com ressalva as contas da empresa Consiste Engenharia Ltda., dando-lhe quitação;
9.3. rejeitar as alegações de defesa apresentadas por Joseph Wallace Faria Bandeira;
9.4. julgar, com fundamento nos arts. 1º, inciso I, 16, inciso I, alínea "c", 19 e 23, inciso III, da Lei 8.443/1992, irregulares as contas de Joseph Wallace Faria Bandeira, condenando-o ao pagamento da quantia de R$ 39.003,38 (trinta e nove mil, três reais e trinta e oito centavos) , fixando-lhe o prazo de quinze dias, a contar da notificação, para que seja comprovado, perante o tribunal (art. 214, inciso III, alínea "a", do Regimento Interno) , o recolhimento da dívida aos cofres da Fundação Nacional de Saúde, atualizada monetariamente e acrescida dos juros de mora calculados a partir de 18/10/2004 até a data do efetivo recolhimento, na forma prevista na legislação em vigor, descontado o valor de R$ 2.161,81 (dois mil, cento e sessenta e um reais e oitenta e um centavos) , devolvido na data de 19/6/2006;
9.5. autorizar, desde logo, nos termos do art. 28, inciso II, da Lei 8.443/92, a cobrança judicial das dívidas, caso não atendida as notificações; 
9.6. remeter cópia deste Acórdão à Procuradoria da República no Estado da Bahia, com fundamento no art. 16, § 3º, da Lei 8.443/1992 c/c o § 7º do art. 209 do Regimento Interno do TCU, para o ajuizamento das ações que considere cabíveis; e
9.7. dar ciência desta deliberação aos responsáveis.

Tomada de contas especial instaurada pela Funasa, no Estado da Bahia, em razão de execução parcial do objeto pactuado em convênio celebrado com o Município de Juazeiro/BA, que teve por objeto a execução de Melhorias Habitacionais para Controle da Doença de Chagas, visando a reconstrução de 34 unidades habitacionais na localidade do Vale do Salitre.

Primeira Câmara

Município de Juazeiro/BA.

3. Responsáveis: Joseph Wallace Faria Bandeira (CPF XXX.516.025-XX) e Consiste Engenharia Ltda. (CNPJ 02.194.685/0001-80).

13.1. Ministros presentes: Walton Alencar Rodrigues (Presidente), Benjamin Zymler e Vital do Rêgo.
13.2. Ministro-Substituto convocado: Augusto Sherman Cavalcanti (Relator).
13.3. Ministro-Substituto presente: Weder de Oliveira.

ACORDAO-COMPLETO-2485456

Acórdão 3898/2022 - Primeira Câmara

ACORDAO-COMPLETO-2555003

Acórdão 7553/2022 - Primeira Câmara

AUGUSTO SHERMAN

A Secex/BA elaborou a última instrução de mérito (peça 34) , reproduzida a seguir, a qual recebeu a aprovação dos dirigentes daquela unidade técnica.
"INTRODUÇÃO 
1. 	Cuidam os autos de Tomada de Contas Especial instaurada pela Superintendência Estadual da Fundação Nacional de Saúde - Funasa, no Estado da Bahia, em razão de execução parcial do objeto pactuado no Convênio Funasa n. 184/2003 (Siafi n. 489924) , celebrado em 22/12/2003, com o Município de Juazeiro/BA (peça 1, p. 31-49; 41-42; 47-48 e 53-54) . 
2.	A referida avença teve por objeto "a execução de Melhorias Habitacionais para Controle da Doença de Chagas", visando a reconstrução de 34 unidades habitacionais na localidade do Vale do Salitre, no mencionado Município, conforme o Plano de Trabalho (peça 1, p. 9-13) .
3.	A vigência do convênio, com prorrogações (peça 1, p. 82-84; 94-96; 106-108) , ficou estabelecida para o período de 22/12/2003 a 10/3/2007 (peça 1, p. 344) .
HISTÓRICO
4. 	Os recursos previstos para a implementação do objeto pactuado foram orçados no valor total de R$ 331.621,72, sendo R$ 31.621,72 como contrapartida do Convenente, e R$ 300.000,00, à conta do concedente (peça 1, p. 41) . A Fundação Nacional de Saúde liberou R$ 300.000,00, mediante as seguintes ordens bancárias e correspondentes créditos bancários:
	Número
	Data
	Valor (R$) 
	Crédito bancário
	Extrato bancário

	2004OB901666
	15/6/2004
	120.000,00
	17/6/2004
	Peça 8, p. 27

	2004OB901666
	14/10/2004
	90.000,00
	18/10/2004
	Peça 8, p. 31

	2004OB901666
	9/3/2006
	90.000,00
	14/3/2006
	Peça 8, p. 46

	                   TOTAL
	300.000,00
	           -
	          -

5.	Inicialmente não constavam dos autos os extratos bancários. Mediante diligência realizada ao Banco do Brasil (peça 5) foi possível obter os respectivos extratos (peça 8) , com base na informação do Parecer Financeiro Funasa 58/2015 de que os recursos foram recebidos na conta 36.420-7, Ag. 0069-8 do Banco do Brasil (peça 1, p. 166) .
6. 	A instauração desta Tomada de Contas Especial foi motivada por determinação do TCU contida no Acórdão 1814/2014-TCU-Segunda Câmara decorrente da apreciação da prestação de Contas da Funasa relativa ao exercício de 2009 (peça 1, p. 342-343) . No item 1.9 do referido Acórdão, o TCU determinou à Coordenação-Geral de Convênios da Funasa que:
 "adote providências para a conclusão, no prazo de 180 (cento e oitenta) dias, da análise dos convênios pendentes (com valores 'a aprovar' e 'a comprovar') cuja vigência findou até o ano de 2009, com a respectiva regularização do registro no Siafi, sob pena de aplicação de multa" (peça 1, p. 343) .
7.	O Setor de Prestação de Contas da Superintendência Estadual da Funasa na Bahia emitiu o Parecer Financeiro n. 58/2015, de 7/5/2015 (peça 1, p. 166-172) , e o Parecer Financeiro n. 138/2015, de 5/10/2015 (peça 1, p. 262-264) , tratando da reanálise sobre a prestação de contas final do convênio em comento. Do último, extrai-se o seguinte: 
" (...) A Prefeitura Municipal de Juazeiro não disponibilizou a contrapartida em obras de R$ 22.621,72, e responderá por esse valor, mas como a execução física da obra foi de 52,7% o valor proporcional devido é de R$ 11.921,65. O ex-prefeito municipal de Juazeiro responderá por R$ 44.303,85, composto por R$ 37.832,21 de inexecução física da obra e R$ 6.471,64 de rendimentos que deixaram de ser auferidos no mercado financeiro (...) " (peça 1, p. 262) .  
8.	Em fase anterior à quantificação do débito, o prefeito Misael Aguilar Silva Júnior, sucessor daquele que foi signatário do convênio, desinteressando-se pela continuidade da obra efetuou a devolução de saldo dos recursos do convênio em tela, conforme Guias de Recolhimento da União nos valores de R$ 97.680,79, com data de 19/6/2006 (peça 1, p. 116-118) e R$ 46,80, em 21/6/2006 (peça 1, p. 120) , totalizando o montante de R$ 97.727,59 (peça 1, p. 114) . 
9.	O Parecer Financeiro n. 01/07, de 29/11/2007 (peça 1, p. 130-132) , trata daquelas devoluções dos recursos referentes à 3ª parcela repassada e não utilizada, no valor de R$ 90.000,00, mais R$ 2.161,81 de saldo anterior das contas, e o restante do somatório das Guias de Recolhimento da União - GRU, R$ 5.565,78, dos rendimentos financeiros (peça 1, p. 86) . Os recolhimentos foram efetuados em duas GRU sendo uma no valor de R$ 97.680,79, liquidada em 19/06/2006 e a segunda no valor de R$ 46,80, liquidada em 21/06/2006, totalizando R$ 97.727,59 (peça 1, p. 116-120, peça 30, p. 196-200) .
10.	O então prefeito (mandato a partir de 2005) , Misael Aguilar Silva Júnior, encaminhou correspondência à Funasa, em 11/2/2008, informando que a execução do referido convênio (duas primeiras parcelas) ocorreu na gestão anterior, responsabilizando o seu antecessor, o Sr. Joseph Wallace Faria Bandeira (peça 1, p. 144-146) . 
11.	O percentual de execução do objeto conveniado foi mensurado pela área de Engenharia da Superintendência Estadual da Funasa, conforme consta do Parecer Técnico Final, de 23/5/2007 (peça 1, p. 122-124) e Planilha de Cálculo dos Serviços Executados (peça 1, p. 126) .  
12.	O Relatório de Visita Técnica n. 02, realizada pela Funasa em 31/8/2005, apesar de considerar o percentual de execução da obra de 55.88%, ou seja, 19 unidades habitacionais construídas do total previsto de 34 unidades, constatou pendências dentre aquelas construídas, sendo observada a necessidade de fazer as seguintes correções (peça 1, p. 53-55) , conforme excerto transcrito abaixo:
Construção da calçada de proteção;
Substituição dos lavatórios plásticos por lavatórios de louça, conforme especificações técnicas;
Assentamento dos vidros nas janelas e basculantes dos banheiros;
Pintura em esmalte nas portas e janelas;
Alizares das portas dos banheiros;
Junta de vidro no cimentado liso;
Adequar as caixas de gorduras às especificações técnicas:
Em algumas unidades a pintura lavável das paredes não estão de acordo com as especificações;
Revestir com argamassa as caixas de inspeção;
Casa n. 91 tanque de lavar roupas está quebrado;
Casa 114 falta instalar tanque de lavar roupas;
Casa 77 piso de má qualidade;
Placa da obra não está de acordo com o padrão da Funasa.
13. 	O Parecer Técnico Final da Funasa, emitido em 23/5/2007 (peça 1, p. 74-76) , reduziu o percentual de execução da obra de 55,88% para 52,70%. Portanto, a Funasa estabeleceu em 47,30% o percentual de inexecução do objeto pactuado. O item 9 daquele parecer observa que a diferença de percentuais decorre do fato de o município não ter efetuado as correções apontadas no Relatório de Visita Técnica nº 02.
14.	O mencionado Parecer Técnico Final da Funasa explicita, no item 2: "deixaram de ser reconstruídos 15 domicílios dos 34 previstos, além de não terem sido sanadas as pendências apontadas no relatório de Visita Técnica nº 02 nas 19 executadas, causando assim prejuízo ao Tesouro Nacional", e no item 6: "Não foram executadas 15 reconstruções, além de não terem sido sanadas as pendências verificadas durante o acompanhamento da obra, prejudicando assim a meta a ser alcançada". 
15.	A Funasa notificou os responsáveis envolvidos, conforme discrimina-se abaixo.
16.	Notificações n. 053/2009, de 8/5/2009, 112/2010, de 29/11/2010, e 151/2015, de 7/5/2015, para o ex-prefeito Joseph Wallace Faria Bandeira (peça 1, p. 180-186) :
17.	O ex-prefeito não respondeu às notificações, mantendo-se silente.
18.	Notificação 152/2015, de 7/5/2015, para o Município de Juazeiro/BA (peça 1, p. 196-202) :
19.	O Município de Juazeiro/BA comprovou a devolução do valor de R$ 30.351,93 (peça 1, p. 354-356) , sendo R$ 11.921,65 correspondente ao valor original da contrapartida municipal proporcional ao executado e R$ 18.430,28 relativa à atualização monetária e juros de mora que incidiram sobre o mesmo, conforme Demonstrativo de Débito (peça 1, p. 200) . No que tange aos recursos federais, conforme já relatado nesta instrução, foram devolvidos à Funasa, no valor de R$ 97.727,59 (peça 1, p. 116-120, peça 30, p. 196-200) .
20.	A Funasa reanalisou a Prestação de Contas Final para emitir o Parecer Financeiro n. 004/2016 (peça 1, p. 358-359) , de 11/1/2016, concluindo pela aprovação do montante referente à contrapartida da Convenente, face aos documentos comprobatórios de recolhimento do valor de R$ 30.351,93 (peça 1, p. 354-356) . O Concedente concluiu pela não responsabilização do Município nos autos.    
21.	Notificação 153/2015, de 7/5/2015, para a empresa Consiste Engenharia Ltda. (peça 1, p. 188-194) :
22. 	A empresa Consiste Engenharia Ltda. (CNPJ: 02.194.685/0001-80) respondeu à notificação mediante correspondência assinada pelo Diretor/Engenheiro Cesar Augusto Pinheiro de Souza, em 12/6/2015, acostada aos autos (peça 1, p. 210-226) . 
23.	Em síntese, a empresa alegou que os recursos recebidos decorreram de serviços efetivamente prestados, cabendo aos gestores municipais as requeridas explicações sobre o convênio em tela. Alega que de um total contratado, inicialmente previsto no valor de R$ 148.740,00, teria recebido o valor de R$ 83.340,00 para a execução de dezenove unidades habitacionais, e que a continuidade do contrato independia de sua vontade. Por decisão do gestor municipal ocorreu a interrupção das obras. Assim, conclui que a empresa teria cumprido com as suas obrigações contratuais, e não se considera responsável solidário do processo. Junto às justificativas foram encaminhadas cópia do contrato assinado em dez/2004; autorização para execução de obra; e Planilha Orçamentária no valor de R$ 148.740,00 (peça 1, p. 218-226) . A Nota Fiscal não consta dos autos. 
24.	A Funasa ao analisar as justificativas apresentadas pela empresa Consiste Engenharia Ltda., em atendimento à Notificação nº 153/2015 (peça 1, p. 188-194) , procedeu a reanálise da Prestação de Contas e emitiu o Parecer Financeiro n. 103/2015, em 20/7/2015 (peça 1, p. 228-234) .
25.	A Funasa não responsabilizou solidariamente a empresa, recaindo a imputação total do débito ao ex-prefeito Joseph Wallace Faria Bandeira (gestão 2001-2004, peça 1, p. 334) . 
26.	O Tomador das Contas emitiu o Relatório de Tomada de Contas Especial (peça 1, p. 320-326) , datado de 27/11/2015, complementado pelo Relatório à peça 1, p. 367-371, de 14/3/2016. A complementação do Relatório foi devida em face da devolução do processo pela CGU à Funasa (peça 1, p. 346-349) considerando que o prefeito sucessor Isaac Cavalcante de Carvalho, eleito para o mandato 2013-2016, tinha sido, indevidamente, responsabilizado por irregularidade no aporte da contrapartida do Convênio em tela, apesar da vigência da avença, 22/12/2003 a 10/3/2007 (peça 1, p. 344) , ter findado, portanto, antes da sua eleição. 
27.	Deste modo, o Relatório Complementar de TCE concluiu pela responsabilização do ex-prefeito de Juazeiro/BA Joseph Wallace Faria Bandeira (gestão 2001-2004) , em razão da execução parcial do objeto pactuado no Convênio n. 184/2003 (Siafi n. 489924) .
28.	O valor original do débito imputado ao responsável foi R$ 44.303,85, correspondendo R$ 37.832,21 pela inexecução parcial do objeto conveniado, e R$ 6.471,64 referente a rendimentos que deixaram de ser auferidos no mercado financeiro, conforme consta do Parecer Financeiro n. 138/2015, de 5/10/2015 (peça 1, p. 262-264) corroborado no Relatório de TCE, capítulo II, item 5 (peça 1, p. 322) . A data para atualização do débito é 18/10/2004, correspondente à data de crédito da última parcela dos recursos utilizados. 
29.	Foi inscrita no Siafi a responsabilidade do ex-prefeito, conforme peça 1, p. 383-385.     
30.	A Controladoria-Geral da União - CGU emitiu relatório de auditoria e certificou a irregularidade das contas, em 15/4/2016 (peça 1, p. 387-391) .
31. 	O Ministro de Estado da Saúde manifestou, em 13/6/2016, pronunciamento expresso encaminhando este processo de Tomada de Contas Especial ao Tribunal de Contas da União (peça 1, p. 393) .
EXAME TÉCNICO
Diligência prévia visando apurar a existência de responsabilidade solidária
32. 	Verifica-se nos autos que a empresa Consiste Engenharia Ltda. foi beneficiária de pagamentos para execução das obras no âmbito do Convênio n. 184/2003 (Siafi n. 489924) , cuja prestação de contas não foi aprovada em decorrência da execução parcial (52,70%) do objeto pactuado.
33. 	 Conforme explicitado nos parágrafos 21 a 23 desta instrução, em fase anterior à instauração da TCE, a empresa foi notificada pela Funasa. Em síntese, a resposta apresentada alega que os pagamentos por ela recebidos decorreram da correspondente prestação de serviços contratados, tendo recebido o valor de R$ 83.340,00 para a execução de 19 unidade habitacionais e, portanto, afirma ter cumprido com as suas obrigações contratuais, razão pela qual não se considera responsável solidário do processo.
34.	No entanto, a analista de prestação de contas de convênios da Funasa que assinou o Parecer Financeiro n. 103/2015, em 20/7/2015 (peça 1, p. 228-234) , ao analisar e acolher as justificativas apresentadas pela empresa ressaltou:
" (...) esta reanálise da Prestação de Contas foi procedida com base em documentação enviada pela Empresa Consiste Engenharia Ltda. em atendimento à Notificação nº 153/2015, observando-se a Portaria Interministerial nº 127/2008 - Instrução Normativa nº 01/1997, bem como a Lei nº 8.112/1990 em seu artigo 116. Não tendo sido analisado nenhum documento fiscal original e nem a veracidade das despesas apresentadas, lembrando que não foi realizada visita financeira "in loco" para subsidiar a análise das despesas do período" (peça 1, p. 232) .
35.	Efetivamente, não constavam dos autos maiores elementos documentais que permitissem comprovar os pagamentos efetuados com os recursos transferidos no âmbito do Convênio em comento. Não havia registro documental do valor efetivamente pago à empresa Consiste Engenharia Ltda. Além de não ter sido apresentada a Relação de Pagamentos e as correspondentes Notas Fiscais, porventura existentes, não foram apresentados os extratos bancários da conta específica do Convênio para que fosse possível verificar as movimentações financeiras ocorridas na execução daquela avença.
Diligência ao Banco do Brasil
36.	Diante disso, com vistas ao saneamento prévio dos autos, foi proposta a realização de diligência à Superintendência do Banco do Brasil no Estado da Bahia, conforme instrução e pronunciamento da Unidade Técnica (peças 3; 4) .
37.	A diligência foi promovida mediante o Ofício 0133/2017-TCU/SECEX-BA, de 20/1/2017 (peças 5; 6) , solicitando o encaminhamento dos seguintes documentos: 
"a) fotocópias, frente e verso, dos cheques emitidos e descontados da conta 36.420-7, Ag. 0069-8, de titularidade da Prefeitura Municipal de Juazeiro/BA, na qual foram movimentados os recursos do Convênio 184/2003 (Siafi n. 489924) , celebrado em 22/12/2003, com a Fundação Nacional de Saúde objetivando a execução de Melhorias Habitacionais para Controle da Doença de Chagas, visando a reconstrução de 34 unidades habitacionais na localidade do Vale do Salitre, no mencionado Município, cuja vigência decorreu no período de 22/12/2003 a 10/3/2007.".
38.	Em resposta, o Banco do Brasil encaminhou os requeridos extratos bancários da conta 36.420-7, Ag. 0069-8, de titularidade da Prefeitura Municipal de Juazeiro/BA (CNPJ 13.915.632/0001-27) , bem como as cópias dos cheques emitidos na mencionada conta, no período de 4/2004 a 3/2007, conforme documentação inserida na peça 8.
39.	A análise documental, cotejando-se as cópias de cheques e os extratos bancários, permite verificar que foram emitidos os seguintes cheques que totalizam o montante de R$ 83.340,00, coincidente com o valor declarado como recebido pela empresa Consiste Engenharia Ltda.: 
	Cheque n.
	Valor (R$) 
	Data desconto
	Nominal
	Cópia, peça 8
	Extrato, peça 8

	850002
	42.556,50
	27/12/2004
	Consiste
	p. 2-3
	p. 33; 70

	850004
	37.866,60
	17/1/2005
	Consiste
	p. 16-17
	p. 60

	850003
	1.543,50
	27/12/2004
	Prefeitura
	p. 5-6
	p. 33;70

	850005
	1.373,40
	2/1/2005
	Prefeitura
	p. 14-15
	p. 59

40.	O cheque n. 850004, no valor de R$ 37.866,60, datado de 30/12/2004, foi apresentado por duas vezes ao BB (peça 8, p. 16-17; 19-20) . Na primeira oportunidade foi devolvido por "impedimento de pagamento", em 3/1/2005, tendo sido reapresentado, e compensado, em 17/1/2005, conforme no extrato bancário (peça 8, p. 60) .
41.	Com base na documentação apresentada pelo BB constata-se que a Consiste Engenharia Ltda. descontou dois cheques nominais à empresa, nos valores de R$ 42.556,50 e R$ 37.866,60, que somados a dois outros cheques nominais à própria Prefeitura de Juazeiro/BA, nos valores de R$ 1.543,50 e R$ 1.373,40, totalizam o montante de R$ 83.340,00, em conformidade com a declaração da empresa Consiste, quanto ao valor recebido da Prefeitura de Juazeiro/BA para a execução das dezenove unidade habitacionais concluídas no convênio em tela. 
42.	Conforme explicitado nos parágrafos 21 a 23 desta instrução, a empresa Consiste Engenharia, em resposta à notificação encaminhada pela Funasa, alega ter recebido o valor de R$ 83.340,00 para a execução de dezenove unidade habitacionais, e que a continuidade do contrato previsto para conclusão pelo valor total de R$ 148.740,00, independia de sua vontade, cuja interrupção teria ocorrido por decisão do gestor municipal. Assim, conclui que a empresa teria cumprido com as suas obrigações contratuais, tendo encaminhado cópia do contrato assinado em dez/2004; autorização para execução de obra; e Planilha Orçamentária no valor de R$ 148.740,00 (peça 1, p. 210-226) . 
43.	A Planilha Orçamentária indica o custo total por unidade habitacional no valor de R$ 4.360,00 e Placa da Obra R$ 500,00 (peça 1, p 226) . Assim, as dezenove unidades aprovadas pelo Concedente x R$ 4.360,00 = R$ 82.840,00 + 500,00 (placa) = R$ 83.340,00 corresponderiam ao montante pago pelos serviços efetivamente prestados pela Consiste Engenharia Ltda., razão pela qual, a empresa considera que não deve ser responsabilizada neste processo.
44.	Ocorre que o Relatório de Visita Técnica n. 02, realizada em 31/8/2005 (peça 1, p. 53-55) , apesar de considerar o percentual de execução da obra de 55.88%, ou seja, dezenove unidades habitacionais construídas do total previsto de 34 unidades, constatou pendências dentre aquelas construídas, sendo observado a necessidade de fazer intervenções corretivas na obra, conforme já relatado no item 12 desta instrução. 
45.	Posteriormente, a Funasa emitiu o Parecer Técnico Final, em 23/5/2007 (peça 1, p. 74-76) e Planilha de Cálculo dos Serviços Executados (peça 1, p. 80) , sendo reduzido o percentual de execução da obra de 55,88% para 52,70%. Naquele documento, a Funasa esclarece que o percentual do Parecer Técnico Final diferia do anterior Parecer Técnico Parcial em virtude de o município não ter efetuado as correções apontadas no Relatório de Visita Técnica n. 02. 
46.	Conforme o Parecer Financeiro 138/2015, emitido pela Funasa em 5/10/2015, à peça 1, p. 262-264: "Por fim, o relatório técnico de engenharia impugnou parte da execução de dezenove módulos, o que representa a inexecução de R$ 9.562,27, por construção de módulos fora da especificação técnica sendo R$ 1.073,69 da pintura esmalte, R$ 3.629,95 do vidro liso, R$ 4.691,67 da calçada, R$ 60,94 da lavanderia e R$ 106,02 da barra lisa" (peça 1, p. 264) .
47.	Diante disso, constata-se que as pendências não sanadas na obra realizada pela empresa Consiste Engenharia Ltda. influenciaram na quantificação do débito. Assim, o valor de R$ 9.562,27, apontado no supracitado Parecer Financeiro da Funasa 138/2015, foi considerado de responsabilidade solidária da empresa Consiste Engenharia Ltda., responsável pela construção das dezenove unidades habitacionais executadas, mas que restaram com pendências que não foram corrigidas. Deste modo, a empresa foi responsabilizada solidariamente pelo valor de R$ 9.562,27, sendo sugerida para as eventuais correções legais do débito a data de 17/1/2005 correspondente ao último pagamento efetuado à empresa, no âmbito do Convênio Funasa 184/2003, conforme extrato bancário (peça 8, p. 60) .  
48.	Quanto às demais cópias e registros de cheques movimentados na mencionada conta bancária, verifica-se que o cheque n. 850001, no valor de R$ 124.498,19, nominal à RR Construções - Rosimeire R. dos Santos (peça 8, p. 22-23) , foi descontado em 23/12/2004, conforme extrato (peça 8, p. 33; 70) .
49.	O pagamento   efetuado à RR Construções - Rosimeire R. dos Santos afigurava-se estranho ao Convênio Funasa 184/2003 (Siafi n. 489924) . Até então, não constava nos autos referência sobre a participação da referida empresa para a execução da avença em comento. Conforme veremos adiante, a partir de diligência determinada pelo Relator para obtenção da prestação de contas, identificou-se a empresa como contratada para o fornecimento de Material de Construção (peça 30, p. 82-92) . 
50.	Ademais, o Concedente indicava que a empresa Consiste Engenharia Ltda. tinha sido a executante dos serviços concretizados, enquanto a própria empresa Consiste assumia ter realizado aqueles serviços, limitados ao valor do correspondente pagamento recebido.
51.	Ainda no bojo da documentação encaminhada pelo Banco do Brasil foram apresentadas as cópias de dois cheques correspondentes à devolução dos recursos efetuada pela Prefeitura de Juazeiro/BA à Funasa, nos valores de R$ 97.680,79 (peça 8, p. 8-9) e R$ 46,80 (peça 8, p. 11-12) , registrados no extrato bancário, respectivamente, em 19/6/2006 e 21/6/2006 (peça 8, p. 43) , referentes à parcela recebida e não utilizada pelo prefeito sucessor, conforme informado nos parágrafos 8 e 9 desta instrução.  
52.	A partir dos elementos constantes dos autos foi possível verificar que os recursos repassados por força do supracitado Convênio foram integralmente gastos na gestão do Sr. Joseph Wallace Faria Bandeira, Prefeito Municipal de Juazeiro/BA, à época dos fatos.
53.	      A executora dos serviços conveniados, a Consiste Engenharia Ltda., foi incluída como responsável solidária nos autos considerando a constatação da Funasa de que dentre as unidades habitacionais construídas pela mencionada empresa, na execução do objeto do Convênio Funasa n. 184/2003 (Siafi n. 489924) , restaram pendências que não foram sanadas, causando prejuízo para a meta conveniada.  
54.	Diante disso, foram propostas as citações solidárias do ex-prefeito Joseph Wallace Faria Bandeira e da empresa Consiste Engenharia Ltda., nos limites de suas responsabilidades, para apresentarem as devidas alegações de defesa, conforme instrução e pronunciamentos concordantes (peças 10-12) .
Citação do Sr. Joseph Wallace Faria Bandeira, ex-Prefeito Municipal de Juazeiro/BA 
55.	A citação do ex-prefeito foi motivada pela não comprovação da boa e regular aplicação dos recursos repassados mediante o Convênio Funasa n. 184/2003 (Siafi n. 489924) , celebrado em 22/12/2003, com o Município de Juazeiro/BA, considerando a inexecução parcial do objeto pactuado. 
56.	A citação do Sr. Joseph Wallace Faria Bandeira foi formalizada mediante o Ofício 0994/2017-TCU/SECEX-BA, de 7/4/2017 (peça 15) .
57.	A correspondência foi entregue no endereço do citado obtido na base de dados da Receita Federal (peça 13) . Consta dos autos, o Aviso de Recebimento - AR, assinado por terceiros, em 22/5/2017 (peça 17) .
Alegações de defesa do ex-prefeito
58.	O ex-prefeito, por intermédio de procuradora constituída (peça 19) , apresentou alegações de defesa, protocolada na Secex/BA em 5/6/2017 (peça 20) .
59.	As alegações defesa, em síntese, baseiam-se nos seguintes aspectos: a) quanto a execução do objeto conveniado; b) quanto ao ônus da prova; e c) quanto à boa-fé do responsável. 
a) quanto a execução do objeto conveniado
Alegações de defesa:
60.	A defesa afirma, à peça 20, p. 2: "Os recursos advindos do presente convênio foram correta e integralmente aplicados no fim a que se destinava, qual seja, na melhoria habitacional para o controle da doença de chagas, através da reconstrução de 34 (trinta e quatro) unidades habitacionais na localidade do Vale do Salitre (...) ".
61.	No curso de suas alegações de defesa o responsável considera que não houve prejuízo ao erário, pois os recursos foram aplicados nas políticas de controle da doença de chagas. 
62.	O ex-prefeito afirma que durante a gestão, no período 2001-2004, cem por cento da obra objetivada no convênio foi executada.   
63.	Segundo o defendente, uma outra parte da obra caberia ao gestor subsequente e não ao Sr. Joseph Bandeira que teria aplicado a totalidade dos recursos transferido pelo referido convênio na obra pactuada. Assim, considera que houve uma gestão compartilhada e, neste caso, deveria ser responsabilizado o gestor sucessor.
Análise:
64.	No que concerne à alegação do ex-Prefeito Municipal de Juazeiro/BA de que os recursos transferidos no âmbito do Convênio Funasa n. 184/2003 (Siafi n. 489924) teriam sido corretamente aplicados, na sua integralidade, no objetivo conveniado, ou seja, a reconstrução de 34 unidades habitacionais na localidade do Vale do Salitre naquele município, a mesma não é procedente, conforme indicam os autos.
65.	O percentual de execução do objeto conveniado mensurado pela área de Engenharia da Superintendência Estadual da Funasa, conforme consta do Parecer Técnico Final, de 23/5/2007 (peça 1, p. 122-124) e Planilha de Cálculo dos Serviços Executados (peça 1, p. 126) , constatou que apenas 55, 88% da obra foi executada, correspondente à construção de 19 unidades habitacionais do total previsto de 34 unidades.
66.	No entanto, dentre aquelas dezenove unidades habitacionais construídas foi verificada a necessidade de fazer as seguintes correções, conforme o Relatório de Visita Técnica n. 02, realizada pela Funasa em 31/8/2005 (peça 1, p. 53-55) :
"Construção da calçada de proteção;
Substituição dos lavatórios plásticos por lavatórios de louça, conforme especificações técnicas;
Assentamento dos vidros nas janelas e basculantes dos banheiros;
Pintura em esmalte nas portas e janelas;
Alizares das portas dos banheiros;
Junta de vidro no cimentado liso;
Adequar as caixas de gorduras às especificações técnicas:
Em algumas unidades a pintura lavável das paredes não estão de acordo com as especificações;
Revestir com argamassa as caixas de inspeção;
Casa n. 91 tanque de lavar roupas está quebrado;
Casa 114 falta instalar tanque de lavar roupas;
Casa 77 piso de má qualidade;
Placa da obra não está de acordo com o padrão da Funasa".
67. 	O Parecer Técnico Final da Funasa, emitido em 23/5/2007 (peça 1, p. 74-76) , reduziu o percentual de execução da obra de 55,88% para 52,70%. Portanto, a Funasa estabeleceu em 47,30% o percentual de inexecução do objeto pactuado. O item 9 daquele Parecer observa: "O percentual deste Parecer Técnico difere do Parecer Técnico Parcial emitido anteriormente em virtude do município não ter efetuado as correções apontadas no Relatório de Visita Técnica nº 02".
68.	O mencionado Parecer Técnico Final da Funasa explicita, no item 2: "deixaram de ser reconstruídos 15 domicílios dos 34 previstos, além de não terem sido sanadas as pendências apontadas no relatório de Visita Técnica nº 02 nas 19 executadas, causando assim prejuízo ao Tesouro Nacional", e no item 6: "Não foram executadas 15 reconstruções, além de não terem sido sanadas as pendências verificadas durante o acompanhamento da obra, prejudicando assim a meta a ser alcançada". 
69.	Ademais, conforme já demonstrado nos itens 39 a 43 desta instrução, com base no extrato bancário e cópias de cheques encaminhados pelo Banco do Brasil (peça 8) , constata-se que o pagamento efetuado à empresa Consiste Engenharia Ltda., contratada para execução da obra, limitou-se ao montante de R$ 83.340,00, apesar do contrato ter sido firmado no valor total de R$ 148.740,00, correspondente às trinta e quatro unidades habitacionais previstas, e não executadas, no âmbito do objeto conveniado.
70.	A afirmativa do ex-prefeito também é contrariada pela própria empresa executante da obra, a Consiste Engenharia Ltda., quando em resposta à Funasa, em 12/6/2015, reconhece ter recebido o pagamento de R$ 83.340,00 pela construção de dezenove unidades habitacionais, ao custo individual de R$ 4.360,00 e Placa da Obra R$ 500,00. O representante da empresa confirmou que o contrato firmado previa o valor total de R$ 148.740,00, correspondente às trinta e quatro unidades habitacionais objetivadas inicialmente no convênio, mas que a continuidade do contrato independia de sua vontade, cuja interrupção teria ocorrido por decisão do gestor municipal (peça 1, p. 210-226) . No mesmo diapasão, o responsável pela empresa ao apresentar suas alegações de defesa, em 5/6/2017, conforme veremos adiante nesta instrução, confirma que ela executou apenas as referidas dezenove unidades habitacionais no âmbito do convênio em tela (peça 21, p. 3) . 
71.	Quanto ao compartilhamento da obra com a gestão que lhe sucedeu, tal afirmativa também não é procedente visto que, em fase anterior à quantificação do débito, o prefeito sucessor, Sr. Misael Aguilar Silva Júnior, desinteressando-se pela continuidade da obra efetuou a devolução de saldo dos recursos do convênio em tela, no montante de R$ 97.727,59 (peça 1, p. 114-120) , conforme demonstrado nos itens 8-9 desta instrução.  
72.	O então prefeito (mandato a partir de 2005) , Sr. Misael Aguilar Silva Júnior, encaminhou correspondência à Funasa, em 11/2/2008 informando que a execução do referido convênio (duas primeiras parcelas) ocorreu na gestão anterior, responsabilizando o seu antecessor, o Sr. Joseph Wallace Faria Bandeira (peça 1, p. 144-146) . 
73.	Assim, a análise dos autos indica, cabalmente, que apenas dezenove unidades habitacionais foram construídas, e não o total previsto de trinta e quatro unidades pactuadas no Convênio Funasa n. 184/2003 (Siafi n. 489924) , em desacordo com as alegações de defesa.
74.	A defesa do responsável, como visto, não apresentou elemento probatório hábil a comprovar a boa e regular aplicação da integralidade dos recursos repassados no convênio em tela. Limitou-se em afirmar que durante a gestão do ex-prefeito Joseph Wallace Faria Bandeira a obra objetivada naquele convênio teria sido executada na sua totalidade, sem apresentar os elementos documentais probatórios. Evidencia-se nos autos a improcedência das alegações de defesa apresentadas pelo ex-gestor.
b) Quanto ao ônus da prova
Alegações de defesa
75.	Argumenta o responsável que o ônus da prova cabe a quem faz uma afirmação. Considera que inexistem provas quanto aos fatos irregulares atribuídos como sendo de sua responsabilidade nos autos. 
76.	A defesa frisa, à peça 20, p. 6: " (...) não há nos autos qualquer prova que caracterize a má-fé, o dolo e principalmente danos ao erário por parte do Contestante. Assim, se o ônus da prova incumbe ao Autor, caberia a este provar de forma irrefutável o fato constitutivo do seu direito e este não o fez. Até porque não houve tal conduta".
77.	Em suma, o responsável pugna pelo provimento de suas alegações de defesa, considerando inexistir provas acerca de irregularidades cometidas na sua gestão na aplicação dos mencionados recursos conveniados.
Análise
78.	As alegações de defesa não afastam o ônus do responsável de comprovar a boa utilização dos recursos públicos por ele geridos. Sobre a questão, a Constituição Federal e as demais normas pertinentes estabelecem, de forma explícita, a obrigação pessoal do gestor de recursos públicos de prestar contas destes valores e de demonstrar a sua boa e regular aplicação, devendo responder pelos danos causados (artigo 70, parágrafo único, da CF/1988, artigos 90 e 93 do Decreto-Lei 200/1967 e 39 e 145 do Decreto 93.872/1986) .
79.	A esse respeito, é pacífica a jurisprudência deste Tribunal no sentido de considerar a responsabilidade pessoal do gestor, ao qual compete comprovar o bom e regular emprego dos valores públicos. Este entendimento é corroborado também pelo Supremo Tribunal Federal (v.g., MS 20.335/DF, MS 21.644/DF, MS 24.328/DF) , além de encontrar abrigo na doutrina pátria especializada.
80.	Como exemplo, no âmbito deste Tribunal, transcreve-se excertos dos seguintes julgados:
Acórdão 2063/2009-TCU-Segunda Câmara, da relatoria do Ministro Walton Alencar Rodrigues
"1. Compete, exclusivamente, ao gestor dos recursos públicos fazer prova adequada da regularidade da sua gestão, nos termos do art. 70, parágrafo único, da Constituição Federal, assim como dos artigos 93 do Decreto-lei 200/1967 e 66 do Decreto 93.872/1986.
2. O ônus da prova, nos termos da pacífica jurisprudência do TCU, incumbe sempre ao gestor da época da aplicação dos recursos, que deve comprovar a sua regular aplicação."
Acórdão 1549/2008-TCU-Segunda Câmara, da relatoria do Ministro Augusto Sherman
" (...) 
4. Compete ao gestor o ônus de comprovar a boa e regular aplicação dos recursos recebidos por força de convênio."
Acórdão 138/2006-TCU-Plenário, da relatoria do Ministro Guilherme Palmeira
Extraído do voto do Relator:
" (...) Assim, cabe esclarecer que, em decorrência de expressa disposição constitucional (art. 70, parágrafo único) , da legislação ordinária (art. 93 do Decreto-Lei n.º 200/1967, e art. 66 do Decreto-Lei n.º 93.872/1986) , bem como da vasta jurisprudência desta Corte, consolidada mediante o Enunciado de Decisão n.º 176, respectivamente, in verbis, cabe, exclusivamente, aos gestores de recursos públicos comprovar sua boa e regular aplicação, ou seja, é dos responsáveis o ônus da prova". 
81.	Destarte, não assiste razão ao responsável em se eximir do ônus da prova, no caso presente. 
c) Quanto à boa-fé do responsável 
Alegações de defesa
82.	A defesa ressalta a boa-fé do recorrente e sustenta não haver conduta dolosa ou culposa nas suas ações. Alega que aquele responsável teria agido "sempre com cautela, moralidade, probidade e urbanidade", e que não existiria liame subjetivo de ato de improbidade.
83.	 O responsável argumenta, à peça 20, p. 6: "Com efeito, a boa-fé se presume, a má-fé se prova e de forma contundente, o que, definitivamente não se vê nos autos".
Análise	 
84.	No tocante à aferição da ocorrência de boa-fé em suas condutas, o citado apresenta alegações de defesa improcedentes e incapazes de elidir as irregularidades cometidas, não sendo possível ser reconhecida a boa-fé do gestor.
85.	Relativamente a esse aspecto, o Plenário desta Casa sedimentou entendimento de que quando se trata de processos atinentes ao exercício do controle financeiro da Administração Pública, tais como o que ora se examina, a boa-fé não pode ser presumida, devendo ser demonstrada e comprovada a partir dos elementos que integram os autos.
86.	Tal interpretação decorre da compreensão de que, relativamente à fiscalização dos gastos públicos, privilegia-se a inversão do ônus da prova, pois cabe ao gestor comprovar a boa aplicação dos dinheiros e valores públicos sob sua responsabilidade.
87.	 Nesse contexto, e após exame das alegações de defesa do responsável, não há como se vislumbrar a boa-fé na conduta do responsável. Com efeito, não alcançou ele o intento de comprovar a correta aplicação dos recursos em comento, restringindo-se a apresentar justificativas improcedentes e incapazes de elidir as irregularidades cometidas.
Citação da empresa Consiste Engenharia Ltda.
88.	Quanto a citação da empresa Consiste Engenharia Ltda. as motivações limitaram-se ao fato de que não foram sanadas as pendências constatadas nas unidades habitacionais construídas pela empresa, no âmbito do supracitado convênio, conforme o Relatório de Visita Técnica n. 02, realizada pela Funasa em 31/8/2005. 
89.	A referida citação foi formalizada mediante o Ofício 0995/2017-TCU/SECEX-BA, de 7/4/2017 (peça 16) .
90.	A correspondência foi endereçada ao Sócio Administrador da empresa epigrafada, Sr. César Augusto Pinheiro de Souza, no endereço pesquisado na base de dados da Receita Federal (peça 14) . Consta dos autos, o Aviso de Recebimento - AR, assinado por terceiros, em 24/5/2017 (peça 18) .
Alegações de defesa da empresa Consiste Engenharia Ltda.
91.	A empresa apresentou alegações de defesa, protocolada na Secex/BA em 7/6/2017, mediante documento assinado pelo próprio Sócio Diretor destinatário da citação, Sr. César Augusto Pinheiro de Souza, em conjunto com o advogado Waldélio Souza da Silva (OAB/BA 46.627) , este sem procuração formal nos autos (peça 21) .
92.	Em síntese, as alegações de defesa da empresa podem ser apreciadas sob dois aspectos:
a) desconhecimento da empresa sobre as pendências que motivaram a sua citação
93.	Inicialmente, a empresa Consiste Engenharia Ltda. alega que, decorridos cerca de doze anos da execução da obra, somente por ocasião da sua citação nestes autos, em maio/2017, tomou conhecimento das pendências listadas no Relatório de Visita Técnica n. 02, realizada pela Funasa em 31/8/2005 (peça 1, p. 53-55) , que motivaram a citação em comento.
94.	Observa que a empresa recebeu da Funasa, em 3/6/2015, a Notificação 153/Sopre/Suest/BA, datada de 7/5/2015, indicando sua solidariedade ao ex-prefeito de Juazeiro/BA, o Sr. Joseph W. Faria Bandeira no ressarcimento de valores pelas irregularidades observadas no mencionado convênio 184/2003, destacando nas alegações de defesa: " (...) e mesmo assim nenhuma citação ou anexo revelava as pendências citadas na visita técnica 02 da Funasa". Adiante, ressalta: "Sem conhecimento dos fatos, a empresa não poderia sanar as pendências apontadas para sua solução!".
95.	A defesa considera injustificada a não convocação e ciência da Consiste Engenharia quanto aos fatos referenciados às pendências, visto que se trata de empresa sediada em Juazeiro/BA há 20 anos e conhecida por muitos na cidade, com obras executadas para a Funasa e Prefeitura Municipal de Juazeiro/BA.
96.	 Em decorrência da execução das dezenove unidades habitacionais, a empresa solicitou o termo de recebimento da obra, fornecido pela gestão sucessora na Prefeitura de Juazeiro/BA, para fins de baixa de ART- Crea e emissão de CAT- Certidão de Acervo Técnico, com registro no Crea sob n. 1799/2006 (peça 21, p. 17-18) . A empresa observa que naquela oportunidade também não foi notificada sobre a necessidade de correções da obra.
97.	 O responsável aduz que as dezenove unidades habitacionais construídas foram oficialmente entregues a seus moradores em março de 2005, e mais uma vez, moradores, associação, prefeitura, empresa fizeram as vistorias de entrega onde cada morador assinou declaração de que suas casas estavam em perfeito estado sem nenhuma queixa relacionada aos itens citados, conforme documentos de declaração juntados nas alegações de defesa (peça 21, p. 19-37) .
98.	Assim, a empresa considera que decorridos mais de doze anos da entrega oficial da obra não há por que ser responsabilizada agora sobre as mencionadas pendências.
b) cumprimento contratual pela empresa, sendo que os itens referentes às pendências listadas não foram contratados
99.	A empresa Consiste Engenharia Ltda. argumenta que em decorrência da Carta Convite n. 094/2004, cujo objeto era a melhoria sanitária habitacional para o controle do mal de Chagas no distrito de Salitre Sabiá II em Juazeiro-Ba, Seção de Mão de Obra, firmou o contrato n. 303/2004 (peça 21, p. 10-12) no valor de R$ 148.740,00, para a construção de 34 unidades habitacionais, conforme Planilha Orçamentária (peça 21, p. 14) . 
100.	Foram executadas dezenove unidades habitacionais, conforme faturas: Medição 01- NF 0206 R$= 44.100,00 e a Medição 02-NF 0216 R$= 39.240,00 (peça 21, p. 15-16) , totalizando R$ 83.340,00, referente às 19 unidades habitacionais concretizadas, com fiscalização exercida por técnicos da Prefeitura Municipal de Juazeiro/BA e da Funasa.
101.	A defesa alega que os insumos para execução foram adquiridos pela Prefeitura Municipal de Juazeiro/BA, mediante outra licitação, a TP 07/2004, com fornecedores locais. O fornecedor contratado pela Prefeitura forneceu dezenove kits de construção que foram utilizados nas unidades habitacionais executadas pela Consiste Engenharia Ltda.
102.	A defendente sustenta que os itens pendentes listados no multicitado Relatório de Visita n. 02 da Funasa, quais sejam: Pintura esmalte RS = 1.073,69; Vidro liso RS = 3.629,95; Calçada RS = 4.691,67; Lavanderia RS = 60,94; e Barra lisa R$ = 106,02, não fizeram parte do objeto licitado e contratado com a  empresa Consiste Engenharia, já que conforme planilha do edital licitado, em anexo (peça 21, p. 14) , esta é composta de quatro itens e estes são sem fornecimento de materiais, conforme já citado e demonstrado no parecer da própria Funasa.
103.	Os itens da Planilha licitados pela Prefeitura Municipal de Juazeiro/BA para execução pela empresa Consiste Engenharia Ltda. foram os seguintes (peça 21, p.14) : 
Item 1:  Mão de obra para construção de unidade habitacional;
Item 2: Fossa Séptica; 
Item 3: Sumidouro;
Item 4: Demolição de casa de taipa.
104.	Diante disso, a defesa ressalta que se houve erro por parte da Prefeitura em não seguir o plano de trabalho proposto pela Funasa, quando licitou separadamente a mão de obra para executar o serviço dos insumos necessários para sua execução, elaborando assim planilhas diferenciadas, não cabe à empresa responder por tal erro.
105.	A defesa destaca que conforme o Parecer Financeiro n. 138/2015 da Funasa, juntado às alegações (peça 21, p. 38-39) , ficou claro que o responsável pela compra, fiscalização e recebimento dos insumos da obra é a Prefeitura Municipal de Juazeiro que ao recebê-la deveria fiscalizar e verificar as não conformidades do produto licitado x entregue, além da verificação das especificações técnicas dos insumos, sua quantidade, qualidade, tipo de produto, e se estes não apresentavam defeitos ou vícios de fabricação.
106.	As alegações de defesa observam que a Lei de Licitações e Contratos n. 8.666/93, no art. 41, explicita que a administração não pode descumprir as normas e condições do edital, ao qual se acha estritamente vinculada. 
107.	Ainda sobre o tema, o responsável invoca o Código Civil Brasileiro, em seu Capitulo VIII sobre a empreitada sem o fornecimento de material, artigos 612 a 615, destacando: "que o empreiteiro só de mão de obra não pode responder pelos matérias adquiridos pelo contratante e que tudo que se mediu e se pagou presume-se verificado, e que os vícios ou defeitos observados pelo dono da obra ou por quem estiver responsável por fiscalizar, devem ser apontados em até trinta dias a contar da medição para sua devida correção".
108.	Quanto à continuidade da obra, a empresa informa que a resposta obtida da gestão que sucedeu o ex-prefeito Joseph Wallace Faria Bandeira foi que todos os contratos celebrados pela gestão anterior estavam paralisados e seriam objeto de auditoria, resultando em não continuidade a obra. 
109. 	Complementando as alegações de defesa foram juntadas fotografias da época de construção das unidades habitacionais (peça 21, p. 5-8) . 
110. 	Conclusivamente, a defesa reafirma que os responsáveis pela empresa Consiste nunca foram informados, ou sequer tiveram conhecimento, do relatório de pendências na obra, e que só agora, doze anos após sua execução, é que a empresa está tomando ciência. A empresa pugna pela exclusão de sua responsabilidade dos autos.
Análise sobre as alegações de defesa da empresa Consiste Engenharia Ltda.
111.	A empresa Consiste Engenharia Ltda. foi citada, solidariamente, em decorrência do fato de que não foram sanadas as pendências constatadas nas unidades habitacionais construídas pela empresa, conforme o mencionado no Relatório de Visita Técnica n. 02, realizada pela Funasa em 31/8/2005, nos termos do ofício citatório (peça 16) .
112.	Em fase anterior à instauração da Tomada de Contas Especial a empresa foi notificada pela Funasa apenas uma vez, conforme consta nos autos, mediante a Notificação 153/2015, de 7/5/2015, (peça 1, p. 188-194) que foi respondida Diretor/Engenheiro Cesar Augusto Pinheiro de Souza, em 12/6/2015 (peça 1, p. 210-226) , conforme já relatado nos itens 21-23 desta instrução, sem que tenham sido mencionadas as pendências em questão. 
113.	Assiste razão à defesa ao afirmar que, decorridos mais de doze anos desde a execução das obras, aquela empresa ainda não tinha sido formalmente comunicada das referidas pendências, até o momento da sua citação nestes autos. Efetivamente, a única notificação que lhe foi encaminhada pela Funasa não especificava as pendências, limitando-se em cientificar sobre sua solidariedade ao ex-prefeito da Cidade de Juazeiro/BA, o Sr. Joseph W. Faria Bandeira, no ressarcimento de valores "resultante de inexecução de parte das obras do objeto pactuado do referido Convênio" (peça 1, p. 188) . 
114.	Constata-se que a empresa Consiste Engenharia Ltda. executou a construção de dezenove unidades habitacionais pelo que recebeu o correspondente pagamento de R$ 83.340,00, conforme Medição 01- NF 0206 R$= 44.100,00 e a Medição 02-NF 0216 R$= 39.240,00 (peça 21, p. 15-16) , tendo obtido a Declaração quanto ao recebimento da obra fornecida pela Prefeitura Municipal de Juazeiro/BA e Certidão de Acervo Técnico emitida pelo CREA/BA (peça 21, p. 17-18) .
115.	Ademais, releva salientar que a Funasa ao emitir o Parecer Financeiro n. 138/2015 juntado às alegações de defesa (peça 21, p. 38-39) , já constante dos autos (peça 1, p. 262-264) , considera, verbis: 
" (...) verifica-se que a inexecução física da obra causada por licitação a maior, por problemas logísticos ou por extravio de materiais adquiridos diretamente pela prefeitura é de responsabilidade do gestor do convênio, não cabendo responsabilidade solidária nestes casos. Já a inexecução causada por construção de módulos fora da especificação técnica poderia ser atribuída as empresas executoras, mas neste caso específico os materiais foram adquiridos diretamente pela prefeitura (fls.176-185) , que atestou que eles estavam dentro da especificação técnica, afastando, portanto, a solidariedade".
116.	Além disso, decorridos mais de doze anos da entrega das casas construídas, sem que qualquer solicitação de intervenção corretiva lhe tivesse sido endereçada, à época ou mesmo depois, até a sua citação nestes autos, não é razoável exigir dela a reparação das mencionadas pendências, ao que tudo indica de responsabilidade da gestão municipal a quem coube diretamente a aquisição dos materiais utilizados, conforme reconhecido pela Funasa no supracitado Parecer Financeiro n. 138/2015 (peça 1, 262-264; peça 21, p. 38-39) . 
117.	Nesse contexto, verifica-se que a empresa Consiste Engenharia Ltda. não deve ser responsabilizada nos autos, visto que as pendências constatadas nas dezenove unidades habitacionais construídas não resultaram de sua atuação na execução da obra.
118.	Diante disso, acata-se as alegações de defesa apresentadas pela empresa Consiste Engenharia Ltda., razão pela qual propõe-se a sua exclusão do rol de responsáveis nestes autos.  
EXAME TÉCNICO II
Proposta inicial de mérito da Unidade Técnica
119.	As supracitadas alegações de defesa foram analisadas na instrução da Unidade Técnica, à peça 22. 
120.	Conforme relatado acima, a Unidade Técnica acatou as alegações defesa apresentadas pela Consiste Engenharia Ltda., considerando que aquela empresa recebeu pagamentos, com recursos do mencionado convênio, correspondentes à sua efetiva contraprestação de serviços, referentes à construção de dezenove unidades habitacionais, não se constatando que a citada tivesse contribuído para causar prejuízo ao erário, conforme parágrafos 91 a 118 desta instrução.
121.	No que concerne às alegações de defesa apresentadas pelo ex-gestor, Sr. Joseph Wallace Faria Bandeira, as mesmas foram rejeitadas pelas razões expendidas nos parágrafos 58 a 87 desta instrução. 
122.	Por inexistirem nos autos elementos que demonstrassem a boa-fé do responsável, ou a ocorrência de outros excludentes de culpabilidade, foi dado prosseguimento ao feito, verificando-se a impossibilidade de aplicação da multa prevista no art. 57 da Lei 8.443/1992, nos termos do incidente de uniformização de jurisprudência tratado no Acórdão 1441/2016-TCU-Plenário, relatoria do Ministro Benjamin Zymler.
123.	Os autos foram submetidos à apreciação superior com a seguinte proposta, acolhida com pareceres uniformes da subunidade e unidade (peças 22-24) :
a) acatar as alegações de defesa apresentadas pela empresa Consiste Engenharia Ltda. (CNPJ: 02. 194.685/0001-80) e exclui-la do rol de responsáveis do presente processo;
b) nos termos dos artigos 1º, inciso I, 16, inciso III, alínea "c", § 2º, 19, caput, e 23, inciso III da Lei 8.443/92, c/c com os artigos 1º, inciso I, 209, inciso III, e § 5º, 210 e 214, inciso III, do Regimento Interno do TCU, que sejam julgadas irregulares as contas do Sr. Joseph Wallace Faria Bandeira (CPF: XXX.516.025-XX) , Prefeito Municipal de Juazeiro/BA, à época dos fatos, e condená-lo, ao pagamento das quantias a seguir especificadas, com a fixação do prazo de quinze dias, a contar da notificação, para comprovar, perante o Tribunal (art. 214, inciso III, alínea "a", do Regimento Interno) , o recolhimento da dívida aos cofres da Fundação Nacional de Saúde, atualizada monetariamente e acrescida dos juros de mora, calculados a partir das datas discriminadas, até a data do recolhimento, na forma prevista na legislação em vigor. 
Responsável: Joseph Wallace Faria Bandeira (CPF: XXX.516.025-XX) 
	                                     VALOR ORIGINAL (R$) 
	DATA DA OCORRÊNCIA

	44.303,85 (D) 
	18/10/2004

c) autorizar, desde logo, nos termos do art. 28, inciso II, da Lei 8.443/1992, a cobrança judicial das dívidas, caso não atendidas as notificações;
d) encaminhar cópia da deliberação que vier a ser proferida, bem como do relatório e do voto que a fundamentarem, ao Procurador-Chefe da Procuradoria da República na Bahia, nos termos do § 3º do art. 16 da Lei 8.443/1992 c/c o § 7º do art. 209 do Regimento Interno do TCU, para adoção das medidas que entender cabíveis.
Parecer do Ministério Público de Contas junto ao TCU (peça 25) 
124.	O Ministério Público junto ao TCU emitiu parecer regimental concordando com a proposta alvitrada pela Unidade Técnica (peça 25) .
Despacho do Ministro Relator (peça 26) :
125.	O Ministro Relator Augusto Sherman Cavalcanti ao apreciar o presente processo, à luz da proposta de mérito formulada pela Secex/BA (peças 22-24) , considerou que o processo não se encontrava devidamente saneado para julgamento, conforme Despacho emitido em 6/2/2018 (peça 26) , pelas razões transcritas abaixo:
O responsável recebeu repasses que totalizaram R$ 210.000,00. As informações obtidas em resposta à diligência ao Banco do Brasil, bem como nas defesas apresentadas pela empresa contratada para fornecimento da mão-de-obra para execução do objeto (Consiste Engenharia Ltda.) , dão conta do pagamento a essa empresa no valor de R$ 83.340,00. Essa é a única despesa considerada regular, até o momento, na execução do ajuste. Assim, existe uma diferença no valor de R$ 126.660,00 entre o valor repassado e a despesa considerada realizada, que não corresponde ao débito imputado. 
É mencionado, ainda, o pagamento no valor de R$ 124.498,19 a uma empresa supostamente contratada para fornecimento do material de construção (RR Construções Ltda.) . Entretanto, a própria instrução da Secex/BA considera que essa empresa é estranha à execução do convênio. Ante a inexistência no processo da prestação de contas analisada pela Funasa, não há realmente como vincular essa despesa ao ajuste.
127.	Diante disso, o processo foi restituído à Secex/BA com as seguintes determinações:
a) realize diligência à Funasa visando à obtenção de cópia da (s) prestação (ções) de contas do convênio apresentadas àquela fundação; 
b) de posse dessas prestações de contas, reanalise a presente tomada de contas especial de forma a apurar o valor correto do débito, realizando nova citação, se necessário.
Diligência determinada pelo Relator (peças 17; 24) 
128.	Em cumprimento à determinação do Ministro Relator (peça 26) , a Secex/BA diligenciou a Superintendência Estadual da Funasa na Bahia, conforme manifestação da unidade (peça 27) , mediante o Ofício 0285/2018-TCU/SECEX-BA, de 15/2/2018 (peça 28, AR à peça 29) , com o seguinte teor: 
Conforme delegação de competência conferida pelo Relator para realização de diligência, e com vistas ao saneamento do processo de Tomada de Contas Especial, TC Processo 017.763/2016-9, que trata de TCE instaurada pelo Fundo Nacional de Saúde, em razão da execução parcial do objeto, referente ao convênio nº 184/2003 (Siafi n. 489924) , celebrado com a Prefeitura Municipal de Juazeiro/BA (Programa/Ação 0002/3921) (Processo original: 250130.006184/2015-51) , solicito a Vossa Senhoria que, no prazo de 15 (quinze) dias, a contar do recebimento da presente comunicação, com fundamento no art. 11 da Lei 8.443/1992, c/c o art. 157 do Regimento Interno do TCU, encaminhe a esta Secretaria os seguintes documentos:
a) cópia integral da (s) prestação (ções) de contas do convênio apresentadas à Fundação Nacional de Saúde.
Atendimento de diligência (peças 30-32) 
129.	A diligência foi atendida por meio do Oficio n. 13/2018/SECOV-BA/SUEST-BA-FUNASA (peça 30, p. 1) , protocolado na Secex/BA em 1/3/2018, encaminhando cópia da prestação de contas relativa ao Convênio n. 184/2003, Siafi 489924, celebrado com o município de Juazeiro/BA, para Execução de Melhorias Habitacionais para Controle da Doença de Chagas (peças 30-32) .
Análise da diligência  
130.	O motivo principal para a realização da diligência decorre de que, até o momento, a diferença entre o valor disponibilizado para execução do convênio (R$ 210.000,00) e a despesa considerada regularmente paga à Consiste Engenharia (R$ 83.340,00) , não correspondia ao débito imputado no valor de R$ 44.303,85.   
131.	Diante disso, considerando a inexistência de documentos que vinculassem ao convênio o pagamento no valor de R$ 124.498,19, efetuado à empresa RR Construções Ltda., o Relator determinou a realização de diligência no sentido de obter a prestação de contas do mencionado Convênio, de modo que fosse possível verificar a legalidade desse pagamento e, por conseguinte, a correta quantificação do débito. 
132.	A partir da análise da prestação de contas encaminhada pela Funasa, em atendimento à diligência determinada pelo Relator, constata-se que a empresa RR Construções - Rosimeire R. dos Santos, beneficiária do pagamento realizado no valor de R$ 124.498,19, mediante o cheque n. 850001 do Banco do Brasil, descontado em 23/12/2004 (peça 8, p. 22-23) , foi vencedora da licitação realizada no âmbito do Convênio n. 184/2003 (Siafi 489924) , na modalidade Tomada de Preços n. 007/2004, tendo como objeto o fornecimento de material de construção. Estão inseridos nos autos, à peça 30, os seguintes documentos dando conta da contratação da empresa RR Construções: termos de adjudicação (p. 82) , homologação (p. 84) e contrato n. 304/2004 (p. 86-90) , todos com data de 1/12/2004 (p. 86-90) , e ata da Comissão de Licitação (peça 30, p. 92) , com data de 5/7/2004. No bojo da prestação de contas consta a Relação de Pagamentos, apresentada pelo Convenente, indicando o valor pago à RR Material de Construção e Serviço (peça 30, p. 32) . Deste modo, constata-se a vinculação dessa despesa ao Convênio n. 184/2003, Siafi 489924.
133.	O referido pagamento no valor de R$ 124.498,19 refere-se ao fornecimento de materiais de construção pela empresa RR Construções com entrega confirmada pela Funasa. Contudo, parte desse material foi extraviado antes do seu repasse para a empresa Consiste, executora da obra, conforme extrai-se do supracitado Parecer Funasa 138/2015 (peça 32, p. 50) :
A RR Material de Construção e Serviço, empresa responsável pelo fornecimento de materiais, recebeu a quantia de R$124.498,19. Esse valor seria suficiente para fornecer material para no mínimo 21 módulos. Foi constatado nas notas fiscais dos materiais (fl.170-175 processo de convênio) que a maioria dos produtos listados eram múltiplo de 21, e que todas as notas possuíam carimbo atestando que os materiais foram entregues e que estavam atendendo as especificações. Conclui-se, portanto, que em algum momento da execução do convênio, foram entregues 21 kits de materiais para a execução dos serviços ou o equivalente a R$124.498,19, e que só foram repassados para a executora dos serviços 19 Kits desses materiais, ou o equivalente a R$112.495,65.
134.	A análise documental permite demonstrar a movimentação de valores, no âmbito do Convênio Funasa n. 184/2003 (Siafi 489924) , conforme descreve-se abaixo.  
Recursos transferidos 
135.	Os recursos transferidos pelo Convênio n. 184/03 (Siafi 489924) foram depositados na conta n. 36420-7, Agência 69-8 do Banco do Brasil, no total R$ 300.000,00 oriundos da Funasa, conforme informado nos parágrafos 4 e 5 desta instrução (extrato bancário à peça 8) . A terceira parcela no valor de R$ 90.000,00 não foi utilizada, tendo sido devolvida aos cofres da Funasa, conforme veremos no item específico. Portanto considera-se como valor disponibilizado para a execução do Convênio R$ 210.000,00.
Rendimentos decorrentes de aplicações financeiras 
136.	         Além dos recursos federais transferidos pela Concedente foram obtidos rendimentos de aplicações financeiras, no montante de R$ 5.565,78, não utilizados, que foram devolvidos aos cofres da Funasa (peça 1, p. 86) . O valor de R$ 6.471,64 foi impugnado em razão de rendimentos não auferidos em aplicações financeiras, conforme veremos adiante. Portanto, verifica-se que não foram utilizados na execução do convênio recursos oriundos de aplicações financeiras.
Despesas efetuadas	 
137.	As despesas realizadas na execução do supracitado Convênio somam R$ 207.838,19. São decorrentes dos pagamentos efetuados para a empresa Consiste (mão de obra) , no valor de R$ 83.340,00, e à empresa RR Construções (material) , no valor de R$ 124.498,19. Tais despesas estão corretamente indicadas nos formulários de prestação de contas apresentados pelo Convenente (peça 30, p. 30-32) .
138.	O pagamento à empresa Consiste, no valor de R$ 83.340,00, é comprovado pelas Notas Fiscais (peça 21, p. 15-16 e peça 31, p. 56-58) e extratos bancários (peça 8) . Os parágrafos 39 a 41 desta instrução tratam desse pagamento. O valor pago á Consiste Engenharia é compatível com os dezenove kits construídos, não sendo objeto de ressalva.
139.	Com relação ao pagamento destinado à empresa RR Construções, contratada para o fornecimento de material de construção (peça 30, p. 82-92) , o mesmo foi efetuado mediante o cheque 850001, no valor de R$ 124.498,19, nominal à RR Construções - Rosimeire R. dos Santos (peça 8, p. 22-23) , descontado em 23/12/2004, conforme extrato (peça 8, p. 33; 70) . Não consta dos autos notas fiscais da RR Construção. Todavia, a Funasa informa no Parecer n. 138/2015, à peça 32, p. 50, que tais notas fiscais foram verificadas, sendo constatado o atesto de entrega dos materiais, conforme excerto (peça 32, p. 50) transcrito no parágrafo 133 desta instrução.  
Devoluções de valores
140.	O Parecer Financeiro n. 01/07, de 29/11/2007 (peça 1, p. 130-132) , trata das devoluções dos recursos federais no valor total de R$ 97.727,59, comprovado nos autos (peça 1, p. 116-120, peça 30, p. 196-200) , decorrente do somatório dos valores R$ 90.000,00+R$ 2.161,81+ R$ 5.565,78 (peça 30, p. 186) , conforme descrito nos parágrafos 8 e 9 desta instrução, descreve-se abaixo. 
141.	Na composição do montante devolvido observa-se que R$ 90.000,00 refere-se à 3ª parcela dos recursos repassada, não utilizada.
142.	Está inserido na devolução o valor de R$ 2.161,81 correspondente ao saldo das contas, referente a diferença entre R$ 210.000,00 (receita) e R$ 207.838,19 (despesas) .
143.	O restante do somatório das devoluções, R$ 5.565,78, decorre dos rendimentos financeiros auferidos com os recursos federais aplicados e que não foram utilizados (peça 1, p. 86) , conforme indicado no parágrafo 134 desta instrução. 
144.	Os recolhimentos foram efetuados em duas Guias de Recolhimento da União - GRU, sendo uma no valor de R$ 97.680,79, liquidada em 19/06/2006, e outra no valor de R$ 46,80, liquidada em 21/06/2006, totalizando R$ 97.727,59 (peça 1, p. 116-120, peça 30, p. 196-200) .
145.	No que concerne ao valor previsto para a contrapartida dos recursos municipais, o Município de Juazeiro/BA comprovou a devolução do valor de R$ 30.351,93 (peça 1, p. 354-356) , sendo R$ 11.921,65 correspondente ao valor original da contrapartida proporcional ao executado e R$ 18.430,28 referentes à atualização monetária e juros de mora que incidiram sobre o valor devido, conforme Demonstrativo de Débito (peça 1, p. 200) . Diante do recolhimento desse valor, verifica-se que a quantificação do débito relativo aos recursos federais transferidos pela Funasa, neste processo, não sofreu influência decorrente de recursos previstos como contrapartida municipal.
Resumo da movimentação financeira
146.	Em síntese, constata-se que do montante disponibilizado para a construção dos dezenove kits, ou seja, R$ 210.000,00 (à parte os rendimentos não utilizados de aplicações financeiras) , foram efetivamente gastos os valores de R$ 83.340,00, pagos à empresa Consiste (executora da obra) e R$ 124.498,19, pagos à empresa RR Construção (fornecedora do material) , totalizando R$ 207.838,19. A diferença (R$ 210.000,00 menos R$ 207.838,19) , no valor de R$ 2.161,81, foi devolvida aos cofres da Funasa (total devolvido: R$ 97.727,59 = R$ 2.161,81 + R$ 5.565,78 de aplicações financeiras + R$ 90.000,00 da 3ª parcela transferida e não utilizada) .
Quantificação do débito 
147.	A Funasa esclarece que o débito em comento, no montante de R$ 44.303,85, é composto do valor de R$ 37.832,21, referente à inexecução da obra, e R$ 6.471,64 relativos aos rendimentos que deixaram de ser auferidos no mercado financeiro, conforme Parecer n. 138/2015 (peça 32, p. 48-50; peça 1, p. 262-263) .  
Quanto à inexecução da obra (R$ 37.832,21) 
148.	O débito calculado pela Funasa em decorrência de inexecução da obra é composto de três parcelas, nos valores de R$ 16.267,40, R$ 12.002,54 e R$ 9.562,27, sobre as quais discorre-se a seguir. 
149.	A primeira parcela (R$ 16.267,40) , é calculada com base no valor licitado a maior do que o previsto no plano de trabalho aprovado. Foram celebrados dois contratos para a execução das obras: um de fornecimento de serviços, que foi licitado por R$ 148.740,00 (peça 30, p. 80; peça 31, p. 44) ; e outro de fornecimentos de materiais, que foi licitado por R$ 201.308,00 (peça 30 p. 86) . O somatório desses valores resulta em R$ 350.048,00. Essa quantia supera em R$ 27.426,28 o valor máximo permitido para a licitação, pois o plano de trabalho previa gastos em obras de R$ 322.621,72 (peça 30, p. 4) . Como só ocorreram pagamentos de R$ 207.838,19 (59,3%) dos R$ 350.048,00 contratados, a Funasa utilizou a proporcionalidade para considerar que a impugnação decorrente de irregularidade na licitação foi de R$ 16.267,40 (59,3% de 27.426,28) , conforme explicado no Parecer n. 138/2015, à peça 32, p. 50.
150.	A segunda parcela (R$ 12.002,54) decorre do extravio de material adquirido junto à empresa RR Construção. Segundo a Funasa informa no Parecer n. 138/2015 (peça 32, p. 50) as notas fiscais emitidas pela RR Construções, no valor de R$ 124.498,19, foram atestadas quanto ao efetivo fornecimento do material, conforme contratado e pago. Desta forma, a empresa RR Construções não foi responsabilizada nos autos. Contudo, segundo a Funasa, deixaram de ser entregues à empresa Consiste, executora da obra, materiais no valor de R$ 12.002,54, "por problemas logísticos ou por extravio de material".
151.	A terceira parcela (R$ 9.562,27) advém de impugnação pela construção de módulos fora da especificação técnica, conforme no Relatório Técnico n. 2, decorrente de visita em 31/8/2005 (peça 30, p. 106-108) , e mantido no Relatório Técnico Final de 23/5/20017 (peça 30, p. 170-172) . Com base na Planilha de Cálculo dos Serviços Executados (peça 30, p. 176) foram impugnados os seguintes valores: R$ 1.073,69 da pintura esmalte, R$ 3.629,95 do vidro liso, R$ 4.691,67 da calçada, R$ 60,94 da lavanderia e R$106,02 da barra lisa, totalizando R$ 9.562,27. O Parecer 138/2015 também indica a inclusão dessas impugnações na composição do débito (peça 32, p. 50) .   
Quanto aos rendimentos não auferidos em aplicações financeiras (R$ 6.471,64) 
152.	A outra parte do débito, no valor de R$ 6.471,64, resulta de rendimentos que deixaram de ser auferidos em aplicações financeiras. Os recursos transferidos não foram aplicados entre 17/06/2004 (primeiro repasse) e 24/11/2004 (data da aplicação) , conforme registrado no extrato bancário (peça 8, p. 27-32) .    
153.	À luz da documentação carreada aos autos, em decorrência da diligência determinada pelo Relator, afigura-se compatível a quantificação do débito, no valor de R$ 44.303,85, calculado pela Funasa, conforme demonstrativo abaixo:
	Motivo da impugnação
	Valor original (R$) 

	Valor licitado a maior
	16.267,40

	Módulos fora da especificação técnica
	9.562,27

	Material extraviado
	12.002,54

	       Aplicações financeiras não efetuadas 
	6.471,64 

	Valor total impugnado
	44.303,85

154.	Comparativamente, caso fosse utilizado um outro método para a quantificação do débito, sem considerar os valores licitados, seria levado em conta que no Plano de Trabalho (peça 30, p. 4) estava previsto, como meta inicial, a construção de 34 módulos ao custo de R$ 322.621,72 (mão de obra e material) , o que significa dizer, custo unitário por módulo de R$ 9.488,87. Assim, depreende-se que o valor dos dezenove módulos efetivamente construídos, com base no plano de trabalho, deveria ter sido R$ 180.288,53 (R$ 9.488,87x19) . Portanto, abatendo-se esse valor do total disponibilizado (R$ 210.000,00 menos o saldo de contas devolvido R$ 2.161,81) , resulta em uma diferença de R$ 27.549,66, referente aos módulos não construídos. Essa diferença acrescida do total impugnado pelos módulos construídos fora das especificações, R$ 9.562,27, mais o valor referente aos rendimentos não auferidos em aplicações financeiras, R$ 6.471,64, consignaria um débito no valor de R$ 43.583,57.
155.	Desta maneira, verifica-se que a diferença entre o débito apontado pela Funasa (R$ 44.303,85) e o débito calculado com base no preço unitário estimado no plano de trabalho (R$ 43.583,57) não é materialmente relevante. É razoável a diferença, R$ 720,28, considerando-se as variáveis utilizadas nos dois métodos para calcular o débito, sendo um baseado no valor unitário estimativo de cada módulo e o outro com a inclusão do valor licitado a maior do que o previsto no plano de trabalho. 
156.	Neste contexto, não se verificando inconsistências e/ou distorções, considera-se mantido o débito calculado pela Funasa, no valor original de R$ 44.303,85, para fins de responsabilização neste processo.   
CONCLUSÃO 
157.	Diante disso, constata-se a higidez das citações dos responsáveis promovidas nestes autos.  
158.	Considerando que as circunstâncias motivadoras desta Tomada de Contas Especial restaram inalteradas, ficam mantidas, nesta instrução, as análises sobre as alegações de defesa apresentadas pelos responsáveis citados, o ex-prefeito Joseph Wallace Faria Bandeira e a empresa Consiste, conforme parágrafos 58 a 87 e 91 a 118, respectivamente. 
159.	Desse modo, as alegações de defesa apresentadas pelo Sr. Joseph Wallace Faria Bandeira devem ser rejeitadas, e inexistindo nos autos elementos que permitam concluir pela ocorrência de boa-fé ou de outros excludentes de culpabilidade em sua conduta (art. 202, § 2º do RI/TCU) , propõe-se que suas contas sejam julgadas irregulares e que o responsável seja condenado em débito.
160.	Quanto às alegações de defesa apresentadas pela empresa Consiste Engenharia Ltda., elas devem ser acatadas. Com base na análise procedida nestes autos, verifica-se que aquela empresa recebeu pagamentos, com recursos do mencionado convênio, correspondentes à sua efetiva contraprestação de serviços, referentes à construção de dezenove unidades habitacionais, não se constatando que a citada tivesse contribuído para causar prejuízo ao erário.               
161.	Releva observar que, nos termos do incidente de uniformização de jurisprudência tratado no Acórdão 1441/2016-TCU-Plenário, relatoria do Ministro Benjamin Zymler, o prazo prescricional pra aplicação de sanção pelo TCU é de dez anos contados da data da irregularidade sancionada. Verifica-se nos autos que a data do débito é 18/10/2004, decorrendo, deste então, um lapso temporal superior a doze anos. A citação do responsável foi autorizada em 6/4/2017 (peça 12) , razão pela qual esse prazo não foi interrompido.
162.	Diante disso, no caso presente não é passível a aplicação da multa prevista no art. 57 da Lei 8.443/1992.
INFORMAÇÕES ADICIONAIS
163.	A Secex/BA, nos termos do § 2, do art. 4º da Portaria TCU 325/2011, encaminhou à Assessora Especial de Controle Interno do Ministério da Saúde, relação de documentos de Tomadas de Contas Especiais, enviados por esse Ministério a esta Corte de Contas informando que foi autuado o respectivo processo (peças 7; 9) .
164. 	O valor do débito, atualizado até a data de 16/5/2018, é R$ 93.485,55 (peça 33) .          
PROPOSTA DE ENCAMINHAMENTO             
165.	Diante do exposto, submetem-se os autos à consideração superior, com a seguinte proposta: 
	a) acatar as alegações de defesa apresentadas pela empresa Consiste Engenharia Ltda. (CNPJ: 02.194.685/0001-80) e exclui-la do rol de responsáveis do presente processo;
	b) rejeitar as alegações de defesa apresentadas pelo Sr. Joseph Wallace Faria Bandeira (CPF: XXX.516.025-XX) ;
	c) nos termos dos artigos 1º, inciso I, 16, inciso III, alínea "c", § 2º, 19, caput, e 23, inciso III da Lei 8.443/92, c/c com os artigos 1º, inciso I, 209, inciso III, e § 5º, 210 e 214, inciso III, do Regimento Interno do TCU, que sejam julgadas irregulares as contas do Sr. Joseph Wallace Faria Bandeira (CPF: XXX.516.025-XX) , Prefeito Municipal de Juazeiro/BA, à época dos fatos, e condená-lo, ao pagamento da quantia a seguir especificada, com a fixação do prazo de quinze dias, a contar da notificação, para comprovar, perante o Tribunal (art. 214, inciso III, alínea "a", do Regimento Interno) , o recolhimento da dívida aos cofres da Fundação Nacional de Saúde, atualizada monetariamente e acrescida dos juros de mora, calculados a partir da data discriminada, até a data do recolhimento, na forma prevista na legislação em vigor. 
Responsável: Joseph Wallace Faria Bandeira (CPF: XXX.516.025-XX) 
	   VALOR ORIGINAL (R$) 
	DATA DA OCORRÊNCIA

	44.303,85 (D) 
	18/10/2004

                       Valor do débito atualizado em 16/5/2018: R$ 93.485,55
	d) autorizar, desde logo, nos termos do art. 28, inciso II, da Lei 8.443/1992, a cobrança judicial das dívidas, caso não atendidas as notificações;
	e) encaminhar cópia da deliberação que vier a ser proferida, bem como do relatório e do voto que a fundamentarem, ao Procurador-Chefe da Procuradoria da República na Bahia, nos termos do § 3º do art. 16 da Lei 8.443/1992 c/c o § 7º do art. 209 do Regimento Interno do TCU, para adoção das medidas que entender cabíveis."
2.	O MP/TCU, representado pelo Procurador Marinus Eduardo De Vries Marsico, manifesta-se, em parecer à peça 37, de acordo com a proposta da unidade técnica.
	É o relatório.

Renata Silva Alves (OAB/BA 35.288) e Sanzo Biondi (OAB/BA 14.640).

Procurador Marinus Eduardo De Vries Marsico.

Tomada de contas especial. Convênio. Execução parcial. Citação do responsável, com solidariedade da empresa executora em parte do débito. Acolhimento das alegações de defesa da empresa, com julgamento pela regularidade com ressalva de suas contas. Rejeição das alegações de defesa do responsável, com julgamento pela irregularidade das suas contas e imputação de débito.

TOMADA DE CONTAS ESPECIAL (TCE)

Trata-se de tomada de contas especial instaurada pela Superintendência Estadual da Fundação Nacional de Saúde (Funasa) , no Estado da Bahia, por determinação do Acórdão 1814/2014-TCU-Segunda Câmara, em desfavor de Joseph Wallace Faria Bandeira, ex-prefeito de Juazeiro/BA, em razão de execução parcial do Convênio 184/2003 (Siafi 489924) , tendo por objeto a reconstrução de 34 unidades habitacionais na localidade do Vale do Salitre.
2.	O convênio foi firmado em 22/12/2003 no valor total de R$ 331.621,72, sendo R$ 300.000,00 à conta do concedente e R$ 31.621,72 a título de contrapartida do convenente. Sua vigência ocorreu no período de 22/12/2003 a 10/3/2007.
3.	Na execução do objeto do convênio, ocorreram os seguintes fatos:
	a) as duas primeiras parcelas do valor repassado pela Funasa, totalizando R$ 210.000,00, foram geridas na gestão do prefeito signatário do convênio, Joseph Wallace Faria Bandeira;
	b) em relação à aplicação desses recursos, conforme o Relatório de Visita Técnica nº 02 da Funasa (peça 1, p. 53-55) , foram executadas 19 das 34 unidades previstas no convênio, tendo sido constatadas, entretanto, pendências construtivas que totalizaram o valor de R$ 9.562,27, conforme o Parecer Financeiro 138/2015 (peça 1, p. 262-264) ;
	c) o prefeito sucessor, em razão de desinteresse na continuidade do convênio, efetuou a devolução dos recursos da terceira parcela transferida pela Funasa, no valor de R$ 90.000,00, mais os correspondentes rendimentos financeiros, no valor de R$ 5.565,78, e também o valor de R$ 2.161,81, correspondente ao saldo da execução das 1ª e 2ª parcelas (peça 1, p. 86) ;
	d) o município de Juazeiro/BA, em resposta à notificação da Funasa (peça 1, p. 196-202) , comprovou a devolução do valor de R$ 30.351,93 (peça 1, p. 354-356) , sendo R$ 11.921,65 correspondente ao valor original da contrapartida municipal proporcional ao valor executado, e R$ 18.430,28 relativos à atualização monetária e juros de mora;
	e) foi pago à empresa contratada para fornecimento da mão-de-obra para execução do objeto (Consiste Engenharia Ltda.) o valor de R$ 83.340,00.
4.	Ante esses fatos, por meio do Relatório de Tomada de Contas Especial (peça 1, p. 320-326) , complementado pelo Relatório à peça 1, p. 367-371, a Funasa instaurou a presente tomada de contas especial, imputando ao Sr. Joseph Wallace Faria Bandeira débito no valor de R$ 44.303,85, sendo R$ 37.832,21 em razão da inexecução parcial do objeto conveniado, e R$ 6.471,64 referente a rendimentos que deixaram de ser auferidos no mercado financeiro.
5.	No âmbito deste Tribunal, incialmente foi realizada a citação do responsável (peça 15) , imputando-lhe o valor total do débito apurado pela Funasa, e também da empresa Consiste Engenharia Ltda. (peça 16) , imputando-lhe, solidariamente com o ex-prefeito, débito no valor de R$ 9.562,27, decorrentes das pendências construtivas apuradas pela Funasa. As respostas às citações levaram a Secex/BA a propor o acolhimento da defesa da empresa e a rejeição das alegações do responsável.
6.	Após as medidas adotadas para o devido saneamento dos autos em atendimento ao despacho à peça 26, restou apurado, após a obtenção da prestação de contas apresentadas à Funasa, o pagamento no valor R$ 124.498,19 à empresa RR Construções - Rosimeire R. dos Santos, contratada por meio de licitação no âmbito do convênio em tela para fornecimento dos materiais necessários à execução do objeto do ajuste. Dessa forma, a unidade técnica considera confirmado o valor do débito apurado pela Funasa, o qual constou da citação anteriormente endereçada ao responsável.
7.	Ante esses fatos, a Secex/BA propôs julgar irregulares as presentes contas, imputando-se débito no valor apurado ao responsável citado. O Ministério Público junto ao TCU avalizou a proposta da unidade técnica.
8.	Acolho a análise realizada pela unidade técnica, adotando-a como parte das minhas razões de decidir naquilo que não conflitar com as considerações que passo a expor. 
9.	De início, considero que a Secex/BA refutou adequadamente as alegações de defesa apresentadas pelo responsável em resposta à citação. Entendo também pertinente a proposta de acolhimento da defesa da empresa Consiste Engenharia Ltda., especialmente considerando o baixo valor do débito que lhe foi imputado (R$ 9.562,27) , bem como o fato de ter sido isentada pela Funasa em relação a esse débito, e, ainda, considerando o longo tempo transcorrido (cerca de doze anos) entre a ocorrência das falhas a ela atribuídas a sua citação.
10.	Quando ao valor do débito apurado, verifico que a Funasa o calculou como a soma de R$ 16.267,40, decorrente do valor licitado a maior do que o previsto no plano de trabalho aprovado (conforme explicado no Parecer 138/2015, à peça 32, p. 50) , mais R$ 12.002,54 em razão do extravio de material adquirido junto à empresa RR Construção, mais R$ 9.562,27, advindos da impugnação pela construção de módulos fora da especificação técnica, mais R$ 6.471,64 resultante de rendimentos que deixaram de ser auferidos em aplicações financeiras. Considero, contudo, essa forma de cálculo obscura, especialmente, quanto à primeira parcela no valor de R$ 16.267,40, além de não se mostrar correta, conforme cálculo a seguir.
11.	Entendo que o cálculo do débito pode ser realizado de forma mais simples e clara, considerando o valor repassado (R$ 210.000,00) , o valor da parcela executada, o valor referente à impugnação das despesas na parcela executada (R$ 9.562,27) , e a proporcionalidade dos recursos federais na parcela executada. O valor da parcela executada, por sua vez, corresponde às 19 unidades, multiplicado pelo valor de cada unidade (R$ 9.476,59, conforme a planilha de cálculo à peça 1, p. 126) , o que totaliza R$ 180.055,21, somados ao valor da placa da obre (R$ 418,00) . A proporcionalidade dos recursos federais em relação ao total de recursos conveniados é de 90,46% (R$ 300.000,00 / R$ 331.621,72) . Com base nestes dados, teremos o seguinte cálculo do débito:
	Item
	Descrição
	Valor (R$) 

	A
	Recursos federais repassados
	210.000,00

	B
	Parcela executada
	180.473,21

	C
	Impugnação de despesas na parcela executada
	9.476,59

	D
	Despesas acolhidas (B - C) 
	170.996,62

	E
	Proporcionalidade dos recursos federais (90,46% * D) 
	154.683,54

	F
	Débito (A - E) 
	55.316,46

	G
	Débito correspondente à contrapartida (D - E) 
	16.313,08

	H
	Débito remanescente (F - G) 
	39.003,38

12.	A parcela do débito correspondente à contrapartida, no valor de R$ 16.313,08, é de responsabilidade do município. Ocorre que houve a devolução aos cofres da Funasa, por conta deste convênio, do valor de R$ 30.351,93 (peça 1, p. 354-356) , realizada pelo município de Juazeiro/BA em 09/07/2015. Desse valor devolvido, R$ 11.921,65 correspondia ao valor original da contrapartida municipal proporcional ao valor executado, e R$ 18.430,28 eram relativos à atualização monetária e juros de mora. Verifica-se, portanto, que a devolução feita pelo município a título de contrapartida não executada foi inferior ao que era efetivamente devido. Contudo, tendo em vista a baixa materialidade da diferença, entendo que, em observância aos princípios da economia processual e da racionalidade administrativa, seria contraproducente, neste momento processual, a adoção de providências com vista à imputação da diferença ao ente federado.
13.	Por fim, o débito remanescente imputável ao responsável é de R$ 39.003,38. Como esse valor é inferior ao montante total do débito constante da citação do ex-prefeito (peça 15) , resta válida aquela medida processual. Desse valor, deve ser abatida a quantia de R$ 2.161,81 correspondente ao saldo devolvido pelo prefeito sucessor. Considerando o transcurso de prazo superior a dez anos entre a data do débito e a citação do responsável, há que ser admitida a incidência da prescrição da pretensão punitiva, conforme os termos do incidente de uniformização de jurisprudência julgado pelo Acórdão 1441/2016-TCU-Plenário.
14.	Nos termos do art. 16, § 3º, da LO/TCU c/c o § 7º do art. 209 do RI/TCU, deve ser enviada cópia da deliberação proferida nestes autos à Procuradoria da República no Estado da Bahia para o ajuizamento das ações que entender cabíveis.
	Ante o exposto, manifesto-me por que o Tribunal aprove o acórdão que ora submeto à apreciação deste Colegiado.
TCU, Sala das Sessões Ministro Luciano Brandão Alves de Souza, em 12 de novembro de 2019.
AUGUSTO SHERMAN CAVALCANTI 
Relator